【裁判字號】    97,上訴,562
【裁判日期】    970430
【裁判案由】    毒品危害防制條例
【裁判全文】
臺灣高等法院刑事判決                 97年度上訴字第562號
上  訴  人
即  被  告  甲○○
選任辯護人  陳麗真  律師
            周俊智  律師
上列上訴人因違反毒品危害防制條例案件，不服臺灣桃園地方法
院96年度訴字第1513號，中華民國96年12月18日第一審判決（起
訴案號：臺灣桃園地方法院檢察署96年度偵字第18753號），提
起上訴，本院判決如下：
    主  文
上訴駁回。
    事  實
一、甲○○知悉假麻黃（Pseudoephedrine）係毒品危害防制
    條例第2條第2項第4款規定之第4級毒品，並經行政院依懲治
    走私條例第2條第4項規定授權訂定之「管制物品項目及其數
    額」甲項第4款規定之管制進出口物品，不得非法運輸入境
    。其於民國96年4月間某日，在大陸地區結識真實姓名年籍
    不詳綽號「阿勇」之成年男子，並曾親見「阿勇」施用毒品
    ，已知悉「阿勇」與毒品甚有牽連，竟仍不知警惕，嗣「阿
    勇」得知甲○○預計搭乘同年7月30日晚間9時30分許，由澳
    門起飛返回臺灣之班機，乃於同日下午3、4許，在大陸珠海
    甲○○投宿之某飯店，逕自將外觀為MILD SEVEN品牌之香菸
    1條（內有10包香菸盒，每盒內裝入1包假麻黃）置入甲○
    ○行李箱內，並通知甲○○將該條香煙攜回臺灣，自會人與
    之聯繫並取回香煙。甲○○聞言，既知香煙隨處可購得，於
    機場免稅商店更可以較低價格購買，特別託人攜回臺灣而與
    常情有異，並已預見前開香煙內可能藏放毒品，惟其仍基於
    運輸屬管制物品之第4級毒品入境之不確定故意，允諾「阿
    勇」將上開偽裝成香煙之毒品攜回臺灣，甲○○遂與「阿勇
    」基於犯意之聯絡，於同日先由大陸珠海轉往澳門，再於同
    日晚間9時30分許自澳門搭乘澳門航空公司編號NX626號班機
    ，於同日晚間11時許返抵臺灣桃園國際機場，而將前開第4
    級毒品假麻黃之管制物品運輸進入臺灣。嗣於同日晚間11
    時30分許，在桃園國際機場第一航廈接受入境檢查時，為內
    政部警政署航空警察局員警會同財政部臺北關稅局關員當場
    查獲，並於其隨身攜帶之行李箱內扣得第4級毒品假麻黃1
    0包（驗餘淨重合計673.04公克）及供運輸上開毒品犯罪所
    用之外包裝塑膠袋10只、MILD SEVEN品牌條裝香煙外包裝盒
    1個、小包裝香煙盒10個及行李箱1只。
二、案經內政部警政署航空警察局移送臺灣桃園地方法院檢察署
    檢察官偵查起訴。
    理  由
壹、關於證據能力之認定：
一、現行刑事訴訟法關於「鑑定」之規定，除選任自然人充當鑑
    定人外，另設有囑託機關鑑定制度。依同法第198條、第208
    條之規定，不論鑑定人或鑑定機關、團體，固均應由法院、
    審判長、受命法官或檢察官視具體個案之需要而為選任、囑
    託，並依第206條之規定，提出言詞或書面報告，始符合同
    法第159條第1項所定得作為證據之「法律有規定」之情形。
    然於司法警察機關調查中之案件，為因應實務上，或因量大
    、或有急迫之現實需求，併例行性當然有鑑定之必要者，例
    如毒品之種類與成分、尿液之毒品反應，或者槍彈有無殺傷
    力等鑑定，基於檢察一體原則，得由該管檢察長對於轄區內
    之案件，以事前概括選任鑑定人或囑託鑑定機關、團體之方
    式，俾便轄區內之司法警察官、司法警察對於調查中之此類
    案件，得即時送請先前已選任之鑑定人或囑託之鑑定機關、
    團體實施鑑定，以求時效（法務部92年9月1日法檢字第0920
    035083號函，見法務部公報第312期）。此種由檢察機關概
    括選任鑑定人或概括囑託鑑定機關、團體，再轉知司法警察
    官、司法警察於調查犯罪時參考辦理之作為，法無明文禁止
    ，係為因應現行刑事訴訟法增訂傳聞法則及其例外規定之實
    務運作而為。此種由司法警察官、司法警察依檢察官所概括
    選任之鑑定人或囑託鑑定機關、團體所為之鑑定結果，與檢
    察官選任或囑託為鑑定者，性質上並無差異，同具有證據能
    力（最高法院96年度臺上字第2860號判決參照）。本案內政
    部警政署刑事警察局96年8月21日刑鑑字第0960118948號鑑
    定書，係對扣案之第4級毒品假麻黃所為之檢驗，屬鑑定
    性質，合於刑事訴訟法第159條第1項所稱之「法律有規定者
    」，其鑑定結果，有證據能力。
二、偵查卷附旅客入出境紀錄查詢，性質上係公務員即桃園國際
    機場海官人員職務上製作之紀錄文書，且係該管公務員日常
    職務上登載之入出境旅客資料，無刑事訴訟法第159條之4第
    1款所定顯有不可信之情況，亦非公務員違背法定程序所取
    得，依法有證據能力。
三、又偵查卷附臺北關稅局扣押收據及搜索筆錄，係公務員即臺
    北關稅局關員依法製作，檢察官、被告及辯護人於原審及本
    院審理時均表示無意見，復未於言詞辯論終結前聲明異議，
    本院審酌上開證據並非公務員違法取得，亦無證據力明顯過
    低之情形，復經本院於審判期日就上開證據進行調查、辯論
    ，依刑事訴訟法第159條之5，有證據能力。
貳、實體方面：
一、被告之供述及辯解：
    經訊被告甲○○固坦承於前揭時地，受真實姓名年籍不詳綽
    號「阿勇」之人委託，攜帶內裝有第4級毒品假麻黃10包
    之香煙盒返臺之事實，惟辯稱：我乾媽在大陸珠海地區開餐
    廳，我到大陸是去學廚藝，打算回臺灣自己開餐廳，「阿勇
    」是自行將香煙盒放入我行李箱，事後才打電話告訴我，託
    我帶回臺灣，我以為是大陸煙，沒打開行李箱看，沒有想到
    香煙盒內藏放毒品云云。
二、本院查：
（一）被告於96年7月30日晚間11時許，自澳門搭乘澳門航空公
      司編號NX626號班機返抵臺灣，並於同日晚間11時30分許
      ，在桃園國際機場第一航廈接受入境檢查時，為內政部警
      政署航空警察局員警會同財政部臺北關稅局關員，當場在
      被告隨身攜帶之行李箱內查獲外觀為MILD SEVEN品牌之香
      煙1條（內有10包香菸盒，每盒內裝入1包白色不明粉末）
      之事實，業據被告供承在卷，並有旅客入出境記錄查詢、
      臺北關稅局扣押貨物收據及搜索筆錄各1份、照片4張附卷
      可稽（偵卷第18-20頁、第22-25頁）。扣案之10包白色之
      不明粉末，經送內政部警政署刑事警察局鑑驗結果，均含
      有毒品先驅原料假麻黃（Pseudoephedrine）成分（驗
      餘淨重合計673.04公克），有該局96年8月21日刑鑑字第0
      960118948號鑑定書在卷可查（偵卷第55頁）。又假麻黃
      （Pseudoephedrine）係於92年7月9日公布修正毒品危
      害防制條例時，列入該條例第2條第2項第4級毒品附表內
      之第4級毒品之毒品先驅原料第7種，復有法務部（原判決
      誤書為法務局）96年10月1日法檢決字第0960803732號函
      在卷可參（原審卷第27頁），本件客觀上被告攜帶第4級
      毒品假麻黃進入臺灣之事實甚明。
（二）被告於警詢、偵查及原審供稱：幾個月前我在大陸珠海一
      家餐廳吃飯時認識姓名年籍不詳綽號「阿勇」之成年男子
      ，96年5月間曾在大陸某KTV內看見「阿勇」與其友人以香
      煙施用毒品，「阿勇」有邀我吸食，但我並未使用，「阿
      勇」於7月30日知道我要回臺灣，於下午3、4點在大陸珠
      海某旅館，將包裝為香煙之毒品放在我行李箱內，下午6
      點打驗話給我，要我幫他帶回臺灣，我當時覺得怪怪的，
      他說他朋友在我回臺灣後會主動與我聯絡，將香煙取回，
      我到桃園機場時，有人打我0000000000號行動電話，我還
      沒接就被查獲等語（偵查卷第7-8頁、第41-42頁、原審卷
      第9-11頁）。佐以前述扣案毒品查獲之經過及鑑定結果等
      情節，足認扣案偽裝成香煙之第4級毒品，確係由綽號「
      阿勇」之成年男子委由被告攜回臺灣。按香煙非稀有難得
      之物，國人只須達到一定年齡即可輕易購得各種不同品牌
      之香煙，且香煙之價格亦非昂貴，一般民眾皆有能力購買
      ，若由國外返國，欲餽贈親友煙酒，或受親友請託攜帶煙
      酒，亦可由機場免稅商店以較便宜之價格購買，此為一般
      國民皆知之常情，依偵查卷附被告之入出境記錄，其有多
      次出入境紀錄，對於何處可購得煙酒，自難諉為不知。然
      綽號「阿勇」之人卻在大陸委由被告攜帶1條並非名貴之
      香煙回臺灣轉交友人，對此異常行徑，被告竟一反常態，
      未加詢問即同意為之攜帶返臺，尚須待被告不認識之人主
      動聯繫，始行轉交，顯然悖於常理。再參諸被告陳稱曾在
      大陸某KTV內親見「阿勇」施用毒品等情，被告自知悉「
      阿勇」與毒品甚有牽連，當「阿勇」反於常理將1條普通
      香煙放入被告行李箱，委託被告將該條香煙攜回臺灣轉交
      不明人士之際，客觀上被告應可預見「阿勇」委託攜帶之
      香煙，斷非單純之尋常香煙而已，而被告於警詢亦供承當
      時覺得有異（偵查卷第7頁），足見「阿勇」放置在被告
      行李箱內之香煙可能藏放違禁毒品，應在被告可預見之範
      圍。按刑法上之故意，分為直接故意（確定故意）與間接
      故意（未必故意），行為人對於構成犯罪之事實，明知並
      有意使其發生者為直接故意；行為人對於構成犯罪之事實
      ，預見其發生而其發生並不違背其本意者為間接故意。間
      接故意與有認識的過失之區別，在於二者對構成犯罪之事
      實雖均預見其能發生，但前者對其發生並不違背其本意，
      後者則確信其不發生。本件被告既已預見「阿勇」委其攜
      帶返臺之香煙內可能藏放毒品，竟仍替「阿勇」攜帶回臺
      ，是被告具有運輸第4級毒品假麻黃入境之不確定故意
      ，並與「阿勇」具有犯意聯絡及行為分擔之事實甚明。被
      告前揭辯解，應係避重就輕飾卸之詞，不足以對其作有利
      之認定。本件被告犯罪事證明確，應依法論科。
三、論罪科刑理由：
（一）按假麻黃（Pseudoephedrine）係毒品危害防制條例第2
      條第2項第4款規定之第4級毒品；並為行政院依據懲治走
      私條例第2條第4項授權訂定之管制物品項目及其數額甲項
      第4款規定之管制物品，屬管制進出口之物品。又懲治走
      私條例第2條第1項所謂私運管制物品進口，係指由國外或
      自大陸地區私運管制物品，進入臺灣地區而言。另按運輸
      毒品罪，祇以所運輸之毒品已實施運送為已足，並非以運
      抵目的地為完成犯罪之要件，換言之，區別該罪既遂、未
      遂之依據，應以已否起運為準，既已起運，構成該罪之輸
      送行為即已完成，不以達到目的地為既遂條件（最高法院
      92年度臺上字第3096號判決參照）。被告與「阿勇」共同
      基於自大陸私運第4級毒品假麻黃進入臺灣之犯意聯絡
      ，由被告攜帶上開毒品抵達桃園國際機場，於通關時為警
      查獲，被告既已搭機抵達桃園國際機場，自已進入我國領
      域，其私運管制物品進口及運輸第4級毒品假麻黃之行
      為即已經完成。核被告所為，係犯毒品危害防制條例第4
      條第4項之運輸第4級毒品罪及懲治走私條例第2條第1項之
      私運管制物品進口罪。被告與真實姓名年籍不詳綽號「阿
      勇」之成年男子，有犯意聯絡及行為分擔，為共同正犯。
      被告係以一行為同時觸犯上開2罪名，為想像競合犯，依
      刑法第55條之規定，從較重之運輸第4級毒品罪處斷。
（二）按毒品危害防制條例第18條第1項規定，查獲之第1、2級
      毒品及專供製造或施用第1、2級毒品之器具，不問屬於犯
      人與否，均沒收銷燬之；查獲之第3、4級毒品及製造或施
      用毒品之器具，無正當理由而擅自持有者，均沒入銷燬之
      。但合於醫藥、研究或訓練之用者，得不予銷燬。從而依
      同條例第18條第1項前段應沒收銷燬者，僅限於查獲之第1
      、2級毒品及專供製造或施用第1、2級毒品之器具，同條
      例對於查獲之製造、運輸、販賣、意圖販賣而持有、以非
      法方法使人施用、引誘他人施用及轉讓第3、4級毒品之沒
      收，並無特別規定，如其行為已構成犯罪，則該毒品即屬
      不受法律保護之違禁物，應回歸刑法之適用，依刑法第38
      條第1項第1款之規定沒收之（最高法院96年度臺上字第63
      50號、第7242號、第7268號判決參照）。本件扣案之第4
      級毒品假麻黃（Pseudoephedrine，驗餘淨重673.04公
      克），係違禁物，應依刑法第38條第1項第1款規定宣告沒
      收。另扣案之前開毒品外包裝塑膠袋10只、MILD SEVEN牌
      條裝香煙外包裝盒1個、小包裝香煙盒10個，係共犯「阿
      勇」所有，與扣案被告所有之行李箱1只，均係供運輸第4
      級毒品犯罪所用之物，併依毒品危害防制條例第19條第1
      項前段規定宣告沒收。
（三）原審以被告犯罪事證明確，援引毒品危害防制條例第4條
      第4項、第19條第1項前段，懲治走私條例第2條第1項、第
      11條，刑法第11條、第28條、第55條、第38條第1項第1款
      規定，並審酌被告與人共同私運第4級毒品假麻黃進入
      國境，若未經查獲闖關成功，該毒品勢將流入市面，危害
      國民健康，影響社會治安，惟念被告已供出大部分犯罪情
      節之犯後態度等一切情狀，量處有期徒刑3年6月，並將扣
      案之毒品等物，分別依相關規定宣告沒收。原判決認事用
      法，尚無不合，量刑亦稱妥適。被告以其本身罹患心律不
      整之疾，父母分居，其母中風需被告照料，原審量刑過重
      為由，提起上訴，請求依刑法第59條酌減期刑。惟按刑法
      第59條之酌量減輕，必於犯罪之情狀可憫恕時，始得為之
      ，即須犯罪另有特殊之原因與環境等，在客觀上足以引起
      一般同情，認為即予宣告法定低度刑期尤嫌過重者，始有
      其適用，至於情節輕微，僅可為法定刑內從輕科刑之標準
      ，不得據為酌量減輕之理由（最高法院28年上字第1064號
      、45年度臺上字第1165號判例參照）。本件被告私運毒品
      進口，縱其犯後態度尚稱良好及有家人須照顧等情，要屬
      刑法第57條規定之量刑事由，尚難構成同法第59條之酌減
      事由，其上訴為無理由，應予駁回。
據上論斷，應依刑事訴訟法第368條，判決如主文。
本案經檢察官黃和村到庭執行職務。
中    華    民    國    97    年    4     月    30    日
            刑事第十三庭  審判長法  官  曾德水
                                法  官  林婷立
                                法  官  談  虎
以上正本證明與原本無異。
如不服本判決，應於收受送達後十日內向本院提出上訴書狀，其
未敘述上訴之理由者並得於提起上訴後十日內向本院補提理由書
（均須按他造當事人之人數附繕本）。
                                書記官  黃家麟
中    華    民    國    97    年    5     月    1     日
附錄：本案論罪科刑法條全文
毒品危害防制條例第4條第4項
製造、運輸、販賣第四級毒品者，處3年以上10年以下有期徒刑
，得併科新臺幣3百萬元以下罰金。
懲治走私條例第2條
私運管制物品進口、出口逾公告數額者，處7年以下有期徒刑，
得併科新臺幣3百萬元以下罰金。
前項之未遂犯罰之。
第1項所稱管制物品及其數額，由行政院公告之。


司法院資訊處製作；財團法人民間司法改革基金會備份。
